【裁判字號】    94,上易,99
【裁判日期】    951121
【裁判案由】    分割共有物
【裁判全文】
臺灣高等法院臺南分院民事判決    94年度上易字第99號
上  訴  人
即  被  告  寅○○
訴訟代理人  蔡碧仲  律師
複  代理人  陳惠如  律師
            陳怡禎  律師
            陳偉展  律師
上  訴  人
即  被  告  丁○○
            己○○
            戊○○
                      623巷.
            丙○○
            卯○○
            乙○○
            巳○○
            辰○○
            庚○○
上  一  人
訴訟代理人  癸○○
上  訴  人
即  被  告  壬○○
            子○○
上二人共同
訴訟代理人  辛○○
被 上 訴人
即  原  告  丑○○
訴訟代理人  甲○○
            午○○
上列當事人間請求分割共有物事件，上訴人對於中華民國94年4
月22日台灣雲林地方法院93年度虎訴字第6號第一審判決提起上
訴，本院於95年11月7日言詞辯論終結，茲判決如下：
    主  文
原判決廢棄。
兩造共有坐落於雲林縣元長鄉○○段728地號（地目建、面積138
8平方公尺）、728之1地號（地目建、面積338平方公尺）、728
之2地號（地目建、面積1809平方公尺）、728之3地號（地目建
、面積1045平方公尺）等4筆土地，合併分割如附圖一更正己案
所示：編號Ａ部分（面積266平方公尺）由兩造依原應有部分比
例保持共有；編號Ｂ部分（面積227平方公尺）分歸上訴人巳○
○取得；編號Ｃ部分（面積227平方公尺）分歸上訴人卯○○取
得；編號Ｄ部分（面積207平方公尺）由上訴人巳○○、卯○○
、辰○○、乙○○四人依原應有部分比例保持共有；編號Ｅ部分
（面積228平方公尺）分歸上訴人辰○○取得；編號Ｆ部分（面
積227平方公尺）分歸上訴人乙○○取得；編號Ｇ部分（面積343
平方公尺）分歸上訴人庚○○取得；編號Ｈ部分（面積290平方
公尺）、Ｌ部分（面積265平方公尺）分歸上訴人己○○取得；
編號Ｉ部分（面積566平方公尺）分歸上訴人丁○○取得；編號
Ｊ部分（面積330平方公尺）分歸上訴人丙○○取得；編號Ｋ部
分（面積330平方公尺）分歸上訴人戊○○取得；編號Ｍ部分（
面積269平方公尺）分歸上訴人壬○○取得；編號Ｎ部分（面積
269平方公尺）分歸上訴人子○○取得；編號Ｏ部分（面積268平
方公尺）分歸上訴人寅○○取得；編號Ｐ部分（面積268平方公
尺）分歸被上訴人丑○○取得。
上訴人庚○○應分別補償被上訴人丑○○、上訴人寅○○各新台
幣肆仟伍佰肆拾伍元；補償上訴人己○○新台幣肆萬玖仟玖佰玖
拾伍元。
第一、二審訴訟費用由兩造按如附表所示應有部分比例負擔。
    事  實
甲、上訴人寅○○方面：
一、聲明：(一)原判決廢棄。(二)兩造共有坐落於雲林縣元長鄉○○
    段728地號（地目建、面積1388平方公尺）、728之1地號（
    地目建、面積338平方公尺）、728之2地號（地目建、面積
    1809平方公尺）、728之3地號（地目建、面積1045平方公尺
    ）等4筆土地合併分割如附圖一更正己案所示：編號Ａ部分
    （面積266平方公尺）由兩造依原應有部分比例保持共有；
    編號Ｂ部分（面積227平方公尺）分割上訴人巳○○取得；
    編號Ｃ部分（面積227平方公尺）分歸上訴人卯○○取得；
    編號Ｄ部分（面積207平方公尺）由上訴人巳○○、卯○○
    、辰○○、乙○○四人依應有部分比例保持共有；編號Ｅ部
    分（面積228平方公尺）分歸上訴人辰○○取得；編號Ｆ部
    分（面積227平方公尺）分歸上訴人乙○○取得；編號Ｇ部
    分（面積343平方公尺）分歸上訴人庚○○取得；編號Ｈ部
    分（面積290平方公尺）、Ｌ部分（面積265平方公尺）分歸
    上訴人己○○取得；編號Ｉ部分（面積566平方公尺）分歸
    上訴人丁○○取得；編號Ｊ部分（面積330平方公尺）分歸
    上訴人丙○○取得；編號Ｋ部分（面積330平方公尺）分歸
    上訴人戊○○取得；編號Ｍ部分（面積269平方公尺）分歸
    上訴人壬○○取得；編號Ｎ部分（面積269平方公尺）分歸
    上訴人子○○取得；編號Ｏ部分（面積268平方公尺）分歸
    上訴人寅○○取得；編號Ｐ部分（面積268平方公尺）分歸
    被上訴人丑○○取得。(三)第一、二審訴訟費用均由被上訴人
    負擔。
二、陳述：除與原判決記載相同者，茲引用之外，補稱：
  (一)被上訴人丑○○主張本件系爭建地分割案應與他案之農地分
    割合併分割，並指稱上訴人於原審曾答應以建地換農地，故
    認原審判決並無不當云云。上訴人不諳法律，對於訴訟程序
    之進行亦不熟稔，建地與農地價值不同，上訴人不可能如此
    答應而不要求補償，不明原審筆錄為何如此記載。此外，原
    審判決所採方案，以他案農地作為補償而使上訴人受較少建
    地之分配，不但與民法規定不符，由於農地與建地市價亦不
    相同，原審法院所謂補償，其價值亦不相當，原審判決不當
    至為灼然。
  (二)本件系爭建地方整，事實上並無原物分配困難，故實無變賣
    共有物以價金分配之必要，再者，考察全體共有人之意願，
    本件建地自當以原物分配予各共有人為當。又若為原物分配
    ，如無困難應按共有人應有部分比例分配始為公平，又若為
    顧及當前之使用狀況，避免因土地而造成必須拆除地上物之
    情況，亦應衡諸各種可能方案，以應受分配之共有人可得利
    益與地上物拆除所致他共有人經濟利益之可能損害而為衡量
    ，若應受分配共有人利益優於他共有人所致損害，則仍應依
    共有人應有部分比例而為分配，反之則否。否則，若不問任
    何情況，一律以按應有部分分配致有拆除地上物可能，那麼
    當年逾越應有部分而占有土地者，至今竟能一律持此要求依
    使用現況而分得較多土地，如此豈符人情？雖民法有關於金
    錢補償之規定，然而金錢畢竟不是土地，對於共有人而言，
    分得土地與獲得金錢補償，意義並不相同。
  (三)倘依各共有人應有部分比例而為分配，將導致被上訴人丑○
    ○、上訴人子○○房屋坐落於上訴人寅○○分得建地之上時
    ，就上揭共有人因而占用上訴人分得部分，上訴人同意無償
    借用50年，若此50年間上揭占有人分得土地之房屋有重建或
    改建時，該占有部分即應返還。
  (四)退步言，倘鈞院認定應依共有人使用現況而為分配，對不能
    按其應有部分受分配者之補償，亦至少應與市價相當：
  1.經查，系爭建地現在之市價每坪至少新台幣（下同）3萬500
    0元，亦即每平方公尺至少1萬606元，此有系爭建地附近之
    建地買賣契約可參。是倘鈞院依共有人使用現況而分配，對
    於未能按應有部分受分配者應至少判命多受分配之共有人以
    每平方公尺亦至少1萬606元之現價為補償。
  2.系爭建地上現有由被上訴人丑○○、上訴人寅○○、子○○
    、壬○○占有使用部分，其上建有被上訴人丑○○、上訴人
    寅○○及子○○之房屋，該房屋前有稻埕，鄰路處並有圍牆
    ，查上開房屋及稻埕基地填土及圍牆之築設，係蓋屋時由上
    訴人寅○○、子○○共同出資所為，倘鈞院判命金錢補償時
    ，應將此列入考量。
  (五)原審判決係參照部分上訴人與被上訴人間之另案農地分割訴
    訟（原審法院94年度虎簡字第7號）而來，然原審之認事用
    法有諸多違誤及不當之處。查原審所採之丙方案，使上訴人
    顯然少受78平方公尺應得建地之分配，依民法第824條第3項
    之規定，原審應命多受此78平方公尺之被上訴人丑○○對上
    訴人為價金補償方是。然原審卻以農地與建地價值無異，因
    此認為上訴人於上開另案之農地分割判決內受有被上訴人丑
    ○○原應受分配之102平方公尺農地，已足堪作為上訴人原
    應受分配78平方公尺建地之補償，並認上訴人所多受分配之
    農地總價值，甚至高於被上訴人丑○○於原審所多受分配之
    建地，故拒命被上訴人丑○○就其自上訴人處多受分配之建
    地為價金補償，顯有未當。
  (六)按原審以上開另案之農地與本件系爭建地之公告現值相同，
    且認為該農地早已搭蓋倉庫被當成建地使用，故認對於上訴
    人而言究竟是農地或是建地並無不同。然查，法令既對農地
    之移轉買賣有較多之限制，二者怎能同等看待？再衡諸常情
    ，建地之價值一般均較農地為高，縱若公告現值相同，然其
    市價則亦有建地高於農地之別，原審無視現實情況，徒以農
    地、建地之公告現值相同即認其價值相同，顯與常情有違。
  (七)原審判決又謂因搭蓋倉庫之農地違反農業發展條例第31條，
    故取得後不易出售，即論上訴人以農地換取建地不致有何交
    易損失云云，此等論述更令人匪夷所思。試想，一般人若要
    就分割後之共有物於102平方公尺農地與78平方公尺建地之
    間選擇其一作為應受分配部分，相信絕大多數人寧可選擇後
    者，此乃因相同面積之建地價值顯高於同面積之農地價值，
    原審之推論顯已偏離常情。
  (八)上訴人現以務農為生，此不表示上訴人畢生就僅能從事耕作
    而不能蓋屋居住，而被上訴人丑○○不以務農為生無分配農
    地使用倉庫之動機，此不即表示被上訴人可主張全然不受農
    地之分配。原審以保存被上訴人丑○○之房屋為由而採取丙
    方案同時，大可同時命被上訴人丑○○為價金補償，如此可
    兼顧上訴人寅○○與被上訴人丑○○之權益。然不明原審為
    何一再以違背常情之理由，堅持要上訴人接受由被上訴人丑
    ○○於上開另案農地分割判決內之農地作為補償，但同時對
    於上訴人價金補償之要求卻置之不理，似有犧牲上訴人權益
    而獨厚被上訴人丑○○之偏頗。
  (九)上訴人並無在上開另案農地分割案中多受農地分配之意願，
    從而在原審亦無建地交換農地要求。於原審審理中，上訴人
    係為兼顧其他共有人之權益，方同意以允許被上訴人丑○○
    在上開農地分割判決內原應受之農地作為交換，然而被上訴
    人仍應對上訴人為價金補償，若原審否准上訴人價金補償之
    請求時，上訴人就系爭建地分割並不同意採丙方案。本件應
    以原審乙方案為分割方式，如此各共有人大致上皆可依應有
    部分受分配，分割結果亦方能公平兼顧共有人彼此之權益。
三、證據：援用第一審所提證據，並提出土地買賣預約契約書影
    本乙份為證。
乙、上訴人卯○○、乙○○、辰○○、巳○○等四人方面：
一、聲明：(一)上訴駁回。(二)第二審訴訟費用由上訴人負擔。
二、陳述：除與原判決記載相同者，茲引用之外，補稱：
    上訴人卯○○等四人雖主張維持原審方案，嗣另變更主張，
    將原審分配彼等所得土地部分，按上訴人卯○○等四人於94
    年7月12日提出之分割方案圖，將五米寬之巷道位置分配在
    中間，由上訴人四人共有，上訴人四人另平均分居四角，成
    一田字形，俾利日後使用。
三、證據：援用第一審所提證據，並提出分割方案圖乙份。
丙、上訴人丁○○、己○○、庚○○、戊○○等四人方面：
一、聲明：(一)上訴駁回。(二)第二審訴訟費用由上訴人負擔。
二、陳述：除與原判決記載相同者，茲引用之外，補稱：
    本件四筆建地，從上一代就已認同以圍牆作為分界線，才有
    現今的圍牆當界線。當初共有人庚○○、丑○○等二人要建
    造樓房時，地政人員也是從現有的圍牆做測量之基準，當時
    其他人亦均無異議。是請鈞院以系爭土地上現有之圍牆作為
    本件分割線之基準，而共有部分則由各共有人做相等分擔，
    不要用土地面積大小來計算。
三、證據：援用第一審所提證據。
丁、上訴人子○○、壬○○等二人方面：
    主張按本院更正之己案來分割。
戊、上訴人丙○○方面：
    未提出書狀主張，經本院合法通知，亦未於言詞辯論期日到
    庭。
己、被上訴人丑○○方面：
一、聲明：(一)原判決廢棄。(二)兩造共有坐落於雲林縣元長鄉○○
    段728地號（地目建、面積1388平方公尺）、728之1地號（
    地目建、面積338平方公尺）、728之2地號（地目建、面積
    1809平方公尺）、728之3地號（地目建、面積1045平方公尺
    ）等4筆土地合併分割如附圖庚案所示：編號Ａ部分（面積
    266平方公尺）由兩造依原應有部分比例保持共有；編號Ｂ
    部分（面積227平方公尺）分割上訴人巳○○取得；編號Ｃ
    部分（面積227平方公尺）分歸上訴人卯○○取得；編號Ｄ
    部分（面積207平方公尺）由上訴人巳○○、卯○○、辰○
    ○、乙○○四人依原應有部分比例保持共有；編號Ｅ部分（
    面積228平方公尺）分歸上訴人辰○○取得；編號Ｆ部分（
    面積227平方公尺）分歸上訴人乙○○取得；編號Ｇ部分（
    面積343平方公尺）分歸上訴人庚○○取得；編號Ｈ部分（
    面積290平方公尺）、Ｌ部分（面積265平方公尺）分歸上訴
    人己○○取得；編號Ｉ部分（面積566平方公尺）分歸上訴
    人丁○○取得；編號Ｊ部分（面積330平方公尺）分歸上訴
    人丙○○取得；編號Ｋ部分（面積330平方公尺）分歸上訴
    人戊○○取得；編號Ｍ部分（面積272平方公尺）分歸上訴
    人壬○○取得；編號Ｎ部分（面積272平方公尺）分歸上訴
    人子○○取得；編號Ｏ部分（面積183平方公尺）分歸上訴
    人寅○○取得；編號Ｐ部分（面積347平方公尺）分歸被上
    訴人丑○○取得。(三)訴訟費用由上訴人負擔。
二、陳述：除與原判決記載相同者，茲引用之外，補稱：
  (一)被上訴人一再表明被上訴人對於因房舍實際所占用而與被上
    訴人之應有部分不足部分，被上訴人同意補償，至於補償之
    價格請鈞院參酌系爭土地之土地公告現值或請公正之鑑價單
    位鑑定價格。
  (二)上訴人寅○○主張系爭土地應按共有人應有部分比例分配，
    然此係其僅慮及己身利益而未就全體共有人利益考量，因被
    上訴人與上訴人係親兄弟，雙方在系爭土地上建物時兩造父
    親尚未去世，彼此都遵照先父所分配系爭土地之情形並在其
    上建屋，故彼此在興建房屋時均有獲得全體共有人之同意，
    房屋所建位置共有人亦均知悉，否則將無法取得建照。如今
    父親去世，系爭土地因辦繼承而各兄弟分別為4分之1，如完
    全照上訴人所主張方式分割，非但完全違反兩造父親生前所
    為分配，且必須拆除各共有人原先所建經濟價值較高之房屋
    多棟，而僅成就上訴人一己之私，此顯不符合分割共有物應
    遵守之經濟、共益原則。
  (三)今若採更正己案，非但合法建築之房屋頓時間變為非法，且
    將面臨拆除之命運，況且亦違反先人之本意。今若為共有土
    地之分割而將其上之三棟房屋（均為2、3樓）拆除，完全不
    符合兩造之經濟效益及社會公益。若採庚案，則兩造非但保
    有各自所有房舍，且符合先人本意及兩造之最佳經濟利益。
    至於被上訴人因此多分得之約87平方公尺，於原審中被上訴
    人亦有就所有位於系爭建地後之農地與上訴人寅○○達成互
    易之合意，即上訴人於原審亦同意以系爭建地78平方公尺與
    被上訴人之農地102平方公尺互易而相互不請求補償，兩造
    間既有就農、建地互易達成意思表示一致而成立互易契約，
    此有原審筆錄可證，恐非上訴人空言即得否認。
  (四)另上訴人提出坐落同段706-2地號土地之買賣價款每坪3萬50
    00元，作為系爭土地補償價格之參考，然查，於鈞院訊問上
    訴人與其他共有人時，均稱1、2萬餘元。此乃上訴人提出之
    上開706-2地號土地，是坐落在15米大馬路旁，而該馬路正
    是穿過瓦村之唯一幹道；系爭土地則係坐落於6米產業道
    路旁，旁邊均是農田、沒有商家，二者情況實無法相互比擬
    。被上訴人甚至樂意將所有之系爭土地應有部分以每坪1萬
    5000元售予上訴人（房屋部分90萬元），若上訴人不願買受
    ，則被上訴人亦願意以每坪1萬5000元補償上訴人因不能按
    應有部分受分配而受之損害，或依上訴人主張之鑑定方式以
    確定系爭土地之價值。
  (五)查系爭建地與農地間並無通道，故上訴人所稱之通道絕非現
    實系爭土地上之使用狀況。上訴人主張於系爭土地之最後方
    留約1.1米之空地與後接之農地留約3.1米，合併約4.2米寬
    作為農地之通道使用。首查，世上焉有將經濟價值較高之建
    地留供經濟價值較低之農地作為通道使用之理？且本件係建
    地分割案而非農地分割，若農地確有預留通道之必要，亦得
    向受理農地分割案件之法院聲請，以免增添本件之複雜性。
  (六)首先就該巷道所在地係共有人壬○○、子○○、寅○○、丑
    ○○所分割之土地部分，而按諸上揭共有人現所建之房舍均
    面朝東南之馬路，於房舍門前均有大前庭以供停車，一般人
    進出均是由馬路轉入前庭由前門進出，焉有再繞一圈始由後
    面之狹小巷道出入之理。同理，可知其他近10名共有人認為
    根本無必要而不要求於房舍後方再留一巷道而浪費空間。今
    上訴人寅○○主張應留此巷道，惟其自己亦搭蓋鐵皮屋而堵
    住該預留巷道之巷口而不從此地進出，綜上，均足證明此預
    留巷道係沒有必要。
  (七)退步言之，如上訴人所言既係供農地通路使用，則於農地上
    既已有上訴人所稱之3.1米空地以供進出，則以一般農機之
    寬度約莫為一般小轎車之寬度，則以農地上所留3.1米寬度
    之通道已綽綽有餘，無須再將系爭建地之一部另劃為巷道以
    供農地通行。又若一定須留此通道，被上訴人亦主張應將預
    留之巷道留於農地之最後面，以免妨礙將來農、建地之合併
    使用。
  (八)查坐落雲林縣元長鄉○○段727地號之農地共有人僅為被上
    訴人丑○○、上訴人寅○○等5人，然因上開農地緊鄰本件
    系爭728之2、之3地號建地，而此5人亦為上開建地之共有人
    ，且原使用之狀況又是農、建地合併使用，故於原審中所有
    共有人均同意農、建地合併分割，以使上揭土地皆能作最完
    善之規劃及符合原使用現況，符合全體共有人之利益。
  (九)再原共有人丑○○、丁○○、壬○○、寅○○、子○○間原
    就共有之農、建地即有分管之協議，故不論是在農地上建蓋
    農舍或在建地上建蓋房屋，其他共有人均表同意，因此於分
    割上即應尊重原分管協議及現有使用狀況而為之。故被上訴
    人丑○○與上訴人寅○○間就農、建地應有部分之交換，亦
    是最符合當事人間之利益、現有雙方所從事職業所需，及對
    原使用狀況變動最少之方法。
  (十)再被上訴人丑○○與上訴人寅○○所共有之農、建地相互毗
    鄰，數十年來每年土地之公告現值均相同，且上訴人寅○○
    務農需放置大型之農機，且其於甚早之前即基於其所需而建
    蓋較大型之農舍以符合其使用，而被上訴人非從事農作，故
    毋需農舍而僅需住宅，故於近期始徵得其他所有共有人之同
    意而建蓋平房以利住居，因此原分管及使用狀況即是最符合
    當事人所需及利益之規劃。
  (十一)上訴人寅○○與被上訴人丑○○間之農、建地交換，被上訴
    人丑○○移轉予上訴人寅○○之農地共102平方公尺，而上
    訴人寅○○移轉與被上訴人丑○○之建地僅78平方公尺，二
    者相去有24平方公尺。因係農地交換建地，雖二者之公告現
    值相同，但被上訴人丑○○以24平方公尺之土地價值以補償
    其建地之損失應認已足。
三、證據：援用第一審所提證據，並提出地籍圖謄本1份、現場
    照片14張。
庚、本院依職權囑託雲林縣北港地政事務所測量系爭四筆土地並
    繪製複丈成果圖，本院並指定期日現場勘驗，及傳訊證人鄭
    茂宏到庭。
    理  由
甲、程序方面：
一、按請求分割共有物之訴，為固有必要共同訴訟，其訴訟標的
    對於共同訴訟之各人必須合一確定。本件雖僅由上訴人即被
    告寅○○提起上訴，惟依民事訴訟法第56條第1款之規定，
    其上訴效力及於同造共同訴訟人丁○○、庚○○、丙○○、
    戊○○、己○○、卯○○、乙○○、巳○○、辰○○、子○
    ○、壬○○，爰均併列為上訴人。
二、上訴人庚○○、己○○、戊○○、丙○○、巳○○、辰○○
    業經合法通知，未於言詞辯論期日到場，核無民事訴訟法第
    386條所定各款情形，爰依被上訴人之聲請，由其一造辯論
    而為判決。
乙、實體部分：
一、被上訴人丑○○於原審起訴主張：坐落雲林縣元長鄉○○段
    728、728之1、之2、之3地號等4筆土地（下稱系爭土地），
    為兩造所共有，其應有部分皆如附表所示，並由各共有人占
    有使用中（未有分管）。系爭土地並無使用目的不能分割或
    契約訂有不分割之期限，因無法達成協議分割，又系爭4筆
    土地之共有人及應有部分均相同，為此訴請判決合併分割等
    語。（原審判決系爭4筆土地按原審判決書附圖所示之丙案
    分割）
二、上訴人寅○○則主張：被上訴人丑○○指稱上訴人於原審曾
    答應以建地換農地，惟上訴人不可能如此答應而不要求補償
    。另上訴人搭蓋之鐵皮房舍皆於本件及另案農地分割案之前
    ，待判決確定後，若有拆除必要，上訴人必將配合拆除。退
    步言之，倘鈞院認定應依共有人使用現況而為分配，對不能
    按其應有部分受分配者之補償，亦至少應與市價相當等語；
    另上訴人卯○○、乙○○、辰○○、巳○○等四人則變更主
    張：應將原審彼等四人分得位置分成田字，中間並留一5米
    寬之巷道，並由渠等共有等語；至於上訴人丁○○、己○○
    、庚○○、戊○○等4人則主張：系爭4筆土地應以現有之圍
    牆作為本件分割線之基準，而共有部分則由各共有人做相等
    分擔，不要用土地面積大小來計算；其餘上訴人子○○、壬
    ○○二人則主張按本院所製作更正之己案來分割等語。
三、被上訴人主張：系爭坐落雲林縣元長鄉○○段728、728之1
    、728之2、728之3地號等4筆土地係兩造所共有，系爭4筆土
    地之共有人及應有部分均相同，該應有部分詳如後附附表所
    示。兩造間就系爭土地並無不分割之特約，復無因物之使用
    目的不能分割之情形之事實，此有土地登記謄本4份附於原
    審卷可稽（原審卷第12至23頁、第42至45頁），並為上訴人
    寅○○、丁○○、庚○○、丙○○、戊○○、己○○、卯○
    ○、乙○○、巳○○、辰○○、子○○、壬○○等人所不爭
    ，堪信真正。
四、按「各共有人，得隨時請求分割共有物。但因物之使用目的
    不能分割或契約訂有不分割之期限者，不在此限。」、「共
    有物之分割，依共有人協議之方法行之。分割之方法，不能
    協議決定者，法院得因任何共有人之聲請，命為左列之分配
    ：一、以原物分配於各共有人。二、變賣共有物，以價金分
    配於各共有人。以原物為分配時，如共有人中，有不能按其
    應有部分受分配者，得以金錢補償之。」民法第823條第1項
    、第824條分別定有明文。茲兩造對於系爭共有土地並無不
    分割之特約，亦無因物之使用目的不能分割之情形，因兩造
    對於分割方法無法達成協議，被上訴人丑○○訴請判決合併
    分割，上訴人等均無爭執，核無不合。
五、經查：系爭土地上有數棟三合院及2、3層樓房、平房，附近
    無商業活動，為集合式鄉村住宅。其中於上訴人壬○○、子
    ○○、寅○○及被上訴人丑○○之房屋占用部分，該屋前均
    為空地，面臨道路可供通行，屋後留有小塊空地，緊鄰他人
    倉庫而無通路各情，業據本院及原審法院會同兩造及雲林縣
    北港地政事務所於系爭土地現場勘驗明確，並有現場勘驗筆
    錄、系爭土地複丈成果圖各乙份及被上訴人提出之現場照片
    35幀在卷可稽（本院卷第89頁至第91頁、第98頁，原審卷第
    49至69頁）。
六、茲查，兩造對於分割方案，於上訴本院後，除被上訴人丑○
    ○主張「庚案」（即按土地使用現況分割）方案分割外，其
    餘共有人即言詞辯論期日到庭之上訴人寅○○等人都主張更
    正之己案（即按土地應有部分比例分割），爰分別說明如下
    ：
  (一)上訴人寅○○等主張更正己案分割方案（如附圖一），其內
    容如下：兩造共有坐落於雲林縣元長鄉○○段728地號（地
    目建、面積1388平方公尺）、728之1地號（地目建、面積33
    8平方公尺）、728之2地號（地目建、面積1809平方公尺）
    、728之3地號（地目建、面積1045平方公尺）等4筆土地，
    合併分割如附圖己案（更正）所示：編號Ａ部分（面積266
    平方公尺）由兩造依原應有部分比例保持共有；編號Ｂ部分
    （面積227平方公尺）分歸上訴人巳○○取得；編號Ｃ部分
    （面積227平方公尺）分歸上訴人卯○○取得；編號Ｄ部分
    （面積207平方公尺）由上訴人巳○○、卯○○、辰○○、
    乙○○四人依原應有部分比例保持共有；編號Ｅ部分（面積
    228平方公尺）分歸上訴人辰○○取得；編號Ｆ部分（面積
    227平方公尺）分歸上訴人乙○○取得；編號Ｇ部分（面積
    343平方公尺）分歸上訴人庚○○取得；編號Ｈ部分（面積
    290平方公尺）、Ｌ部分（面積265平方公尺）分歸上訴人己
    ○○取得；編號Ｉ部分（面積566平方公尺）分歸上訴人丁
    ○○取得；編號Ｊ部分（面積330平方公尺）分歸上訴人丙
    ○○取得；編號Ｋ部分（面積330平方公尺）分歸上訴人戊
    ○○取得；編號Ｍ部分（面積269平方公尺）分歸上訴人壬
    ○○取得；編號Ｎ部分（面積269平方公尺）分歸上訴人子
    ○○取得；編號Ｏ部分（面積268平方公尺）分歸上訴人寅
    ○○取得；編號Ｐ部分（面積268平方公尺）分歸被上訴人
    丑○○取得。
  (二)被上訴人丑○○主張庚案分割方案（如附圖二），其內容如
    下：兩造共有坐落於雲林縣元長鄉○○段728地號（地目建
    、面積1388平方公尺）、728之1地號（地目建、面積338平
    方公尺）、728之2地號（地目建、面積1809平方公尺）、72
    8之3地號（地目建、面積1045平方公尺）等4筆土地合併分
    割如附圖庚案所示：編號Ａ部分（面積266平方公尺）由兩
    造依原應有部分比例保持共有；編號Ｂ部分（面積227平方
    公尺）分割上訴人巳○○取得；編號Ｃ部分（面積227平方
    公尺）分歸上訴人卯○○取得；編號Ｄ部分（面積207平方
    公尺）由上訴人巳○○、卯○○、辰○○、乙○○四人依原
    應有部分比例保持共有；編號Ｅ部分（面積228平方公尺）
    分歸上訴人辰○○取得；編號Ｆ部分（面積227平方公尺）
    分歸上訴人乙○○取得；編號Ｇ部分（面積343平方公尺）
    分歸上訴人庚○○取得；編號Ｈ部分（面積290平方公尺）
    、Ｌ部分（面積265平方公尺）分歸上訴人己○○取得；編
    號Ｉ部分（面積566平方公尺）分歸上訴人丁○○取得；編
    號Ｊ部分（面積330平方公尺）分歸上訴人丙○○取得；編
    號Ｋ部分（面積330平方公尺）分歸上訴人戊○○取得；編
    號Ｍ部分（面積272平方公尺）分歸上訴人壬○○取得；編
    號Ｎ部分（面積272平方公尺）分歸上訴人子○○取得；編
    號Ｏ部分（面積183平方公尺）分歸上訴人寅○○取得；編
    號Ｐ部分（面積347平方公尺）分歸被上訴人丑○○取得。
  (三)上開更正己案及庚案，除上訴人寅○○及被上訴人丑○○部
    分外，分割內容均屬相同（至於上訴人巳○○、卯○○、辰
    ○○及乙○○4人，係就原審分得面積及位置自行為調整，
    其他上訴人分得部分，則無變動，亦無異議）。而上訴人寅
    ○○提出之更正己案之分割方法（如附圖一），係按兩造應
    有部分比例為分割，將來被上訴人丑○○所有坐落系爭土地
    上雲林縣元長鄉○○村○○街19-5號一層加強磚造房屋所占
    用上訴人寅○○依更正己案所分得編號Ｏ部分土地部分，於
    分割後有被拆除之危險，對於被上訴人丑○○可能造成損害
    ，是其缺點。至於被上訴人丑○○主張之庚案分割方法（如
    附圖二），係按其所有建物現況及所在位置為分割，分割後
    並不需要拆除被上訴人所有之上開建物，惟上訴人寅○○分
    得土地按其應有部分減少78平方公尺，不能按其應有部分受
    分配，不符以原物分割之原則，係其缺點。
  (四)查上訴人寅○○主張之更正己案，係按共有土地應有部分比
    例為分割，係符合以原物分割之原則，且為多數共有人所贊
    同，而依此方案分割，被上訴人丑○○所有上開建物部分固
    占用上訴人寅○○分得之土地（即編號Ｏ部分），惟上訴人
    寅○○於本院審理時業已具狀承諾在將來分割後，除被上訴
    人丑○○出售土地或重建房屋（包括增建2樓以上）外，願
    將被上訴人丑○○占用之土地部分，借予被上訴人無償使用
    50年（本院卷第270頁、第308頁），可使被上訴人房屋（民
    國77年8月31日領得使用執照）不必立即拆除，對被上訴人
    而言，前後可以使用約68年（18＋50=68），已足發揮經濟
    之效用（房屋造價18萬1000元），屆期縱應拆除，依一般磚
    造房屋之使用年限而言，斯時房屋已無多大之經濟價值，此
    項更正己案分割方案，較諸被上訴人丑○○主張之庚案分割
    方案，使上訴人寅○○分得土地面積減少78平方公尺，更為
    公平，本院比較兩造提出之「更正己案」及「庚案」兩案分
    割方案，認以「更正之己案」較能兼顧兩造之利益、土地整
    體利用之經濟性及目前土地使用現況，並符合公平原則，是
    為較佳之分割方案，爰為本院採納為系爭土地之分割方案。
    至於被上訴人主張當時是依照兩造父親分的位置為建築，並
    已領得使用執照，提出77年3月6日測量圖及雲林縣政府建設
    局77營使字第066號使用執照為證（本院卷第314頁、第315
    頁），惟依上開測量圖所示，被上訴人分得土地實測面積僅
    0.0305公頃（305平方公尺），與上開使用執照所載系爭建
    物基地實際面積362.65平方公尺不符，被上訴人主張係依兩
    造之父分得位置及面積於測量後而興建，難予採信。另被上
    訴人丑○○主張上訴人寅○○於原審曾同意以被上訴人丑○
    ○另案（原審94年度簡上字第32號）分割所得102平方公尺
    農地，交換上訴人寅○○分得本案建地78平方公尺（即丑○
    ○房屋占用寅○○分得部分之土地），已為上訴人寅○○所
    否認，而上開農地分割案件業經原審法院判決「變價分割」
    確定在案，此有原審法院94年度簡上字第32號民事判決書影
    本在卷足憑，並為兩造所不爭，被上訴人主張上開兩案之農
    地及建地應合併分割，殊難採擷。
七、復按「以原物為分配時，如共有人中，有不能按其應有部分
    受分配者，得以金錢補償之。」民法第824條第3項定有明文
    。查依上訴人寅○○提出之更正己案為分割，則上訴人己○
    ○所分得土地減少11平方公尺，上訴人寅○○及被上訴人丑
    ○○則分別減少一平方公尺，上訴人庚○○所分得土地則增
    加13平方公尺，有雲林縣北港地政事務所95年4月6日土地複
    丈成果圖在卷足按。依法上訴人庚○○應對上訴人己○○、
    寅○○及被上訴人丑○○為補償。茲查系爭土地公告現值每
    平方公尺僅2300元（政府徵收時加4成則為3220元），而被
    上訴人丑○○於本院言詞辯論時表示願以每坪一萬五千元（
    即每一平方公尺為4545元，小數點4捨5入）互為補償，本院
    審酌公告現值與市價常有差距，不能反應真實市場之價格，
    而被上訴人主張每1平方公尺補償4545元，已高出公告現值
    甚多（幾為公告現值2倍）與市價較為相當，應堪採信（上
    訴人寅○○主張每坪3萬5千元補償，尚無依據）。依此標準
    計算，上訴人庚○○應以現金補償上訴人己○○4萬9995元
    （4545×11=49995）及上訴人寅○○與被上訴人丑○○各45
    45元（4545×1=4545）。
八、綜上所述，系爭4筆土地均係兩造共有，各共有人應有部分
    相同，兩造無不分割之特約，復無因物之使用目的不能分割
    之情形，因無法達成分割協議，被上訴人訴請裁判分割，於
    法尚無不合。而依上訴人寅○○提出之更正己案分割方案，
    係按系爭共有土地應有部分比例為分割，已兼顧各共有人現
    使用土地之位置及意願，並使被上訴人免於立即拆屋之困擾
    （上訴人寅○○承諾被上訴人房屋占用伊分得土地部分，得
    無償使用50年），符合以原物分割及金錢補償原則，是為較
    佳之分割方案，為本院所採，業見上述。原審採土地使用現
    況之分割方案而為分割，不僅上訴人寅○○分得土地面積減
    少86平方公尺，且無任何補償，對上訴人寅○○而言，極不
    公平，且違反民法第824條第3項之規定，而上訴人巳○○等
    4人亦已變更其在原審之分割方案，主張依更正己案分割，
    是原審判決之分割方案已不可採，自屬無可維持。上訴意旨
    指摘原判決不當，求為廢棄改判，為有理由，應由本院將原
    判決廢棄，並改判如主文第二項、第三項所示。
九、本件事證已臻明確，兩造其餘攻擊防禦方法及證據資料，核
    與本件判決結果不生影響，不予一一論述，併予敘明。
結論：本件上訴有理由，依民事訴訟法第四百五十條、第七十八
條，第八十條之一，判決如主文。
中    華    民    國    95  年    11    月     21     日
                  民事第三庭      審判長法  官  陳光秀
                                        法  官  莊俊華
                                        法  官  曾平杉
上為正本係照原本作成。
不得上訴。
中    華    民    國    95  年    11    月     23    日
                                        書記官  葉秀珍
                                                   K
附表：（系爭土地坐落雲林縣元長鄉○○段下列地號）
┌──┬───┬─────┬──────┬──────┬──────┐
│編號│共有人│ 應有部分 │ 應有部分   │ 應有部分   │ 應有部分   │
│    │ 姓名 │(728地號) │(728-1地號) │(728-2地號) │(728-3地號) │
├──┼───┼─────┼──────┼──────┼──────┤
│ 1. │丁○○│262/2000  │262/2000    │262/2000    │262/2000    │
├──┼───┼─────┼──────┼──────┼──────┤
│ 2. │庚○○│153/2000  │153/2000    │153/2000    │153/2000    │
├──┼───┼─────┼──────┼──────┼──────┤
│ 3. │丙○○│153/2000  │153/2000    │153/2000    │153/2000    │
├──┼───┼─────┼──────┼──────┼──────┤
│ 4. │戊○○│153/2000  │153/2000    │153/2000    │153/2000    │
├──┼───┼─────┼──────┼──────┼──────┤
│ 5. │己○○│262/2000  │262/2000    │262/2000    │262/2000    │
├──┼───┼─────┼──────┼──────┼──────┤
│ 6. │卯○○│517/8000  │517/8000    │517/8000    │517/8000    │
├──┼───┼─────┼──────┼──────┼──────┤
│ 7. │乙○○│517/8000  │517/8000    │517/8000    │517/8000    │
├──┼───┼─────┼──────┼──────┼──────┤
│ 8. │巳○○│517/8000  │517/8000    │517/8000    │517/8000    │
├──┼───┼─────┼──────┼──────┼──────┤
│ 9. │辰○○│517/8000  │517/8000    │517/8000    │517/8000    │
├──┼───┼─────┼──────┼──────┼──────┤
│ 10. │寅○○│1/16      │1/16        │1/16        │1/16        │
├──┼───┼─────┼──────┼──────┼──────┤
│ 11. │子○○│1/16      │1/16        │1/16        │1/16        │
├──┼───┼─────┼──────┼──────┼──────┤
│ 12. │壬○○│1/16      │1/16        │1/16        │1/16        │
├──┼───┼─────┼──────┼──────┼──────┤
│ 13. │丑○○│1/16      │1/16        │1/16        │1/16        │
└──┴───┴─────┴──────┴──────┴──────┘


司法院資訊處製作；財團法人民間司法改革基金會備份。
